【裁判字號】    91,訴,1015
【裁判日期】    920603
【裁判案由】    強盜等
【裁判全文】
臺灣板橋地方法院刑事判決                        九十一年度訴字第一一五號
    公  訴  人  臺灣板橋地方法院檢察署檢察官
    被      告  丁○○
    選任辯護人  陳傳中律師
                謝啟明律師
    被      告  己○○
    指定辯護人  甲○公設辯護人吳天明
右列被告因強盜案件，經檢察官提起公訴（九十一年度偵字第一一００號），甲○判
決如左：
    主  文
丁○○、己○○共同以非法方法，剝奪人之行動自由，丁○○處有期徒刑陸月，己○○處有徒刑伍月，如易科罰金，均以參佰元折算壹日。
    事  實
一、緣丁○○因誤信某詐欺集團於報紙上刊登之貸款廣告而遭詐騙新台幣（下同）十
    萬餘元，心有未甘，遂透過徵信社追查發現該集團所使用之門號0000000
    000號行動電話之用戶為戊○○，竟夥同與其具有共同妨害自由之犯意聯絡之
    友人己○○，於民國九十年十二月十九日下午某時許，一起前往戊○○位於台北
    縣新莊市○○路五三三號十一樓住處，二人先於該址樓梯間守候，俟戊○○於同
    日晚上二十一時十分許返家時，二人即強押戊○○進入該住處（渠等所涉無故侵
    入住宅部分，未據告訴），因戊○○欲往外逃跑，丁○○即持原置於該址客廳桌
    上之水果刀（起訴書誤載為牛排刀）一把控制戊○○，己○○並由後抱住戊○○
    ，又恐戊○○掙脫逃離，二人遂以該住處內之電線及衣物將戊○○綑綁於客廳木
    椅上，而以此非法方法限制戊○○之行動自由，期間因戊○○極欲掙脫束縛，二
    人為限制戊○○之行動自由，萌生傷害之共同犯意聯絡，丁○○復至該址廚房內
    取出牛排刀一把刺傷戊○○，致戊○○受有左足撕裂傷併大腳趾伸肌肌腱斷裂、
    左上臂臂部、兩下肢多處撕裂傷等傷害。嗣經丁○○一再持刀逼問戊○○為何要
    詐騙錢財，並強行要求其還款，戊○○心生畏懼而任由丁○○自渠皮包內取出其
    所有之某帳戶提款卡一張，並告知該提款卡之密碼，由丁○○隨即持之至該住處
    樓下附近之提款機提領現金，己○○則留在該址看管戊○○，迨丁○○領得四萬
    四千元，即返回上址與己○○會合後，二人始一同離去。嗣經戊○○電告其姊夫
    吳錚轉告住處大樓管理員葉進龍報警處理，並將戊○○送醫急救，始得知上情。
二、案經戊○○訴由台北縣政府警察局新莊分局報請臺灣板橋地方法院檢察署檢察官
    偵查起訴。
    理  由
一、右揭事實，業據被告丁○○、戊○○於警詢及偵審中均供承不諱，核與告訴人戊○○於警詢及偵審中所述之情節大致相符，復有行政院衛生署台北醫院（下稱台
    北醫院）出具之診斷證明書影本一件、現場照片十張附卷可稽，並有牛排刀一把
    及電線一條扣案足資左證。又告訴人戊○○雖指稱：被告二人均有持很長之西瓜
    刀，致伊受傷，並非持牛排刀，且伊皮包內之現金亦遭被告二人搶走云云，惟查
    ：除被告二人均堅詞否認二人有分持西瓜刀犯案及取走告訴人皮包內之現金等情
    外，觀諸告訴人戊○○前開驗傷單所載之傷勢，其身體雖有六處受有撕裂傷，然
    該撕裂傷之長度均為一至四公分左右，經甲○函詢傷害原因，台北醫院函覆稱：
    「由傷口判斷，應為銳利之物件，造成之撕裂傷」等語，衡情若真如告訴人所言
    ，被告二人係分持西瓜刀，則告訴人所受之傷勢，應不止前開僅一至四公分之撕
    裂傷而已，且警方於告訴人住處之垃圾桶內確有扣得牛排刀一把，亦有現場照片
    足憑，是以，告訴人空言指述被告二人係分持西瓜刀行兇云云，不足採信。再參
    酌告訴人戊○○於警詢初訊時係指稱：損失現金一萬三千元云云（見偵查卷第十
    三頁），而於警詢複訊時及檢察官偵訊時改稱：損失皮包內現金一萬五千元云云
    （見偵查卷第十四頁反面、第五十六頁），惟於甲○審理時則到庭指稱：丁○○
    拿走伊皮夾內現金一萬七千元，又到伊房間內拿走現金六千元云云（見甲○九十
    一年七月三十日訊問筆錄）以觀，告訴人歷次所為之指述，前後並不一致，且對
    於其損失現金之數額，竟由原先指述之一萬三千元，增加為一萬五千元，再增加
    為二萬三千元，益徵告訴人關於此部分之證詞，顯有瑕疵存在，復無其他積極事
    證可佐，自僅憑告訴人前開指述即遽認其尚受有前開現金損失之損害。
二、按刑法上搶奪、強盜等罪所謂之意圖不法所有之意義，必行為人自知對於該項財
    物並無法律上正當權源，圖以巧取掠奪之手段，占為己有，始與同法第十三條之
    故意條件相符，若行為人自信確有法律上正當所有之原因，縱其取物之際，手段
    涉於不法，仍與槍奪、強盜等罪之意思要件不合（最高法院二十七年度上字第一
    四○四號判例參照）。經查：本件被告丁○○因誤信某詐欺集團於報紙上刊登之
    貸款廣告，由廣告上刊載之0000000000號行動電話，與自稱「陳文南
    」之男子聯絡，並依其指示郵政劃撥款項至乙○○之帳戶，而遭詐騙十萬餘元等
    情，業據被告丁○○供明在卷，復有業據其提出之報紙廣告及匯款單等影本各一
    份附卷足憑。且前開廣告上所登載之聯絡電話0000000000號行動電話
    ，經甲○查詢結果，該預付卡門號之申請人確實為告訴人戊○○，此有和信電訊
    股份有限公司九十一年八月七日（九十一）和信字第００９５１號函一件可參。
    又證人庚○○於甲○審理時到庭證稱：伊因誤信前開報紙上之廣告，匯款予詐欺
    集團指定之乙○○帳戶，而遭詐騙等情，且證人丙○○亦到庭證稱：「我是去年
    九月看報紙借錢的，我打報紙上面的電話和對方聯絡，電話號碼是：○九三八．
    ．後面忘了，是一個男的接電話的名叫陳文南，對方問我借錢的用途，叫我去郵
    局用劃撥的，匯錢到乙○○的帳戶，對方和我說那是手續費用，我共匯四千多元
    ，我要借十萬至十五萬元，我把錢匯過去後他還是有打電話給我，他叫我要繼續
    匯錢過去，跟我說有一些信用保險費用要交，我就不願意再匯錢過去，我沒有見
    過對方」、「我的手機現在還留有陳文南傳給我的簡訊，上面留言：『我是陳文
    南我希望你不管要不要辦都能撥電話給我』。發訊人：00000000000
    0，發送於：二○○一‧一二‧一四，十一時三十一分四十三秒」等語（見甲○
    九十一年十一月二十六日訊問筆錄），證人並當庭提出其手機，並經甲○檢視核
    對其上簡訊留言無訛後發還。是故，雖告訴人戊○○及證人乙○○均到庭否認渠
    等為詐欺集團之成員，亦否認有申辦行動電話、刊登廣告及使用前開乙○○之帳
    戶等情，惟參酌告訴人戊○○於偵查中既亦坦承：被告曾質問他是否為詐騙集團
    之成員等語，及被告自告訴人戊○○之存款帳戶中僅提領四萬四千元等情以觀，
    再再足徵被告二人主觀上僅係為追討回遭詐騙之金錢，揆諸前揭判例意旨，被告
    二人對自告訴人帳戶領得之四萬四千元，既自認法律上確有正當所有之原因，自
    難認渠等有何不法所有之意圖，合先敘明之。
三、次按刑法第三百零二條第一項、第三百零四條第一項，均係以人之自由為其保護
    之法益，而刑法第三百零二條第一項之罪所稱之非法方法，已包括強暴、脅迫等
    一切不法手段在內，因之，如以非法方法剝奪他人行動自由行為繼續中，再對被
    害人施加強暴、脅迫之手段迫使被害人行無義務之事，則其強暴、脅迫之行為，
    仍屬於非法方法剝奪行動自由之部分行為，應僅論以刑法第三百零二條第一項之
    罪，無另成立同法第三百零四條第一項之罪之餘地（參見最高法院七十四年度台
    上字第三四○四號判例、八十九年度台上字第七八○號判決等意旨）。是以，核
    被告二人前揭所為，係犯刑法第三百零二條第一項之非法剝奪他人行動自由罪及
    同第二百七十七條第一項之傷害罪（至被告迫使告訴人交付提款卡以提領現金等
    無義務之事，則不另論罪；另被告二人主觀上既無不法所有之意圖，已如上述，
    自與強盜罪之構成要件不合，是公訴意旨認被告二人所為係犯刑法第三百三十條
    第一項之強盜罪，容有誤會，惟起訴之基本事實同一，甲○自得變更起訴法條審
    理之）。又被告丁○○、己○○二人間，有犯意聯絡及行為分擔，均為共同正犯
    。渠等所犯之上開妨害自由及傷害二罪間，有方法結果之牽連關係，為牽連犯，
    應從一重之非法剝奪人之行動自由罪處斷。爰審酌被告二人之動機雖係因被告丁○○因遭詐欺集團所騙，心有未甘，遂夥同被告己○○欲討回公道，惟被告本應
    訴諸檢警偵辦並循法律救濟途徑解決，卻寧捨正途，而逕施以非法之強暴手段，
    在未經詳實查證之情形下即率予為之，其情或有可憫，然究為法治國家所不容，
    再斟及被告二人犯罪後均坦承犯行、態度尚稱良好等一切情狀，分別量處如主文
    所示之刑，並均諭知易科罰金之折算標準，以示懲儆。至扣案之牛排刀一把及電
    線一條，均非為被告二人所有之物，已據被告二人陳明在卷，雖係供渠等犯本罪
    所用，仍不併予宣告沒收，亦附此敘明之。
據上論斷，應依刑事訴訟法第三百條、第二百九十九條第一項前段，刑法第二十八條
、第三百零二條第一項、二百七十七條第一項、第五十五條、第四十一條第一項前段
，罰金罰鍰提高標準條例第一條前段、第二條，判決如主文。
本案經檢察官侯靜雯到庭執行職務。
中      華      民      國    九十二    年      六      月      三      日
                                  臺灣板橋地方法院刑事第二庭
                                          法  官  崔玲琦
右正本證明與原本無異。
如不服本判決，應於判決送達後十日內，向甲○提出上訴狀。
                                          書記官  陳金鳳
中      華      民    國    九十二    年      六      月      十七    日
附錄本案論罪科刑法條全文：
中華民國刑法第二百七十七條
傷害人之身體或健康者，處三年以下有期徒刑、拘役或一千元以下罰金。
犯前項之罪因而致人於死者，處無期徒刑或七年以上有期徒刑；致重傷者，處三年以
上十年以下有期徒刑。
中華民國刑法第三百零二條
私行拘禁或以其他非法方法，剝奪人之行動自由者，處五年以下有期徒刑、拘役或三
百元以下罰金。
因而致人於死者，處無期徒刑或七年以上有期徒刑，致重傷者，處三年以上十年以下
有期徒刑。
第一項之未遂犯罰之。


司法院資訊處製作；財團法人民間司法改革基金會備份。
